臺灣高等法院刑事判決
110年度上訴字第2581號
上  訴  人  
即  被  告  楊文進


上列上訴人因詐欺等案件，不服臺灣臺北地方法院109年度訴字
第582號，中華民國110年4月22日第一審判決（起訴案號：臺灣
臺北地方檢察署108年度偵字第11221、12349、13916、18018號
），提起上訴，本院判決如下：
    主  文
原判決關於楊文進部分及其沒收均撤銷。
楊文進犯三人以上共同冒用公務員名義詐欺取財罪，處有期徒刑
陸月，扣案IPHONE廠牌手機（門號○○○○○○○○○○，含SIM卡壹張）
壹支沒收。
    犯罪事實
一、楊文進知悉真實姓名年籍不詳、微信暱稱分別為「王佰萬」
    、「兩個狗狗圖案」之成年人、李翊弘（微信暱稱「來 玩 
    呀～」）、李昆銘等人所屬詐欺集團係採以3人以上的分工模
    式，而以冒用公務員名義作為實施詐術手段，且將所取得詐
    騙款項以層層轉交方式，作為掩飾詐騙所得之本質及實際去
    向，而製造金流斷點，竟貪圖可從中分取的不法利益，於民
    國108年4月14日加入暱稱「王佰萬」、「兩個狗狗圖案」、
    李翊弘、李昆銘所組成具有持續性及牟利性詐欺集團犯罪組
    織（無證據證明組織成員為未滿18歲之人），由楊萬進擔任
    取款車手，而基於與「王佰萬」、「兩個狗狗圖案」、李翊
    弘、李昆銘等人與其他詐欺集團不詳成員共同意圖為自己不
    法所有之加重詐欺、洗錢之犯意聯絡，並基於參與犯罪組織
    之犯意，先由所屬詐欺集團之不詳成員於108年4月17日11時
    ，分別假冒「戶政事務所人員」、「中正分局警員」及「檢
    察官」等公務員名義，撥打電話予甲○○，佯稱其涉及洗錢及
    販毒案件，需要將資金交出等語，使甲○○誤信為真，陷於錯
    誤，於同日17時許，在臺北市○○區○○路0段000巷0號旁將35
    萬元交予楊文進，楊文進再依照指示至新北市○○區○○路0段0
    00號將取得之詐欺所得款項交與李翊弘，李翊弘則交付5,00
    0元報酬予楊文進，並依李昆銘指示，在上址對面之體育館
    內，將款項交予依李昆銘指示到場之真實年籍不詳之人以層
    轉集團上手，而以此藉由層層轉交之方式製造金流之斷點，
    掩飾該詐欺犯罪所得之本質及實際去向。
二、案經甲○○訴由臺北市政府警察局文山第一分局報告臺灣臺北
    地方檢察署檢察官偵查起訴。
    理  由
壹、證據能力：
一、關於違反組織犯罪防制條例之供述證據部分：按組織犯罪防
    制條例第12條第1項中段規定：「訊問證人之筆錄，以在檢
    察官或法官面前作成，並經踐行刑事訴訟法所定訊問證人之
    程序者為限，始得採為證據」，係以立法排除被告以外之人
    於警詢或檢察事務官調查中所為之陳述，得適用刑事訴訟法
    第159條之2、第159條之3及第159條之5之規定，是證人於警
    詢時之陳述，於違反組織犯罪防制條例案件，即絕對不具有
    證據能力，自不得採為判決基礎；而上開組織犯罪防制條例
    第12條第1項規定，係排除一般證人於警詢陳述之證據能力
    之特別規定，然被告於警詢之陳述，對被告本身而言，則不
    在排除之列，有最高法院97年度台上字第1727號、102年度
    台上字第2653號判決意旨參照。準此，除證人即同案被告陳
    姵晴於偵查中經具結之陳述外，其他李翊弘、李昆銘以被告
    身分及告訴人甲○○以告訴人身分所為之陳述，於上訴人即被
    告楊文進違反組織犯罪防制條例部分，不具證據能力。
二、關於其他犯罪之供述證據部分：按上開組織犯罪防制條例第
    12條第1項中段規定，係以犯罪組織成員犯該條例之罪者，
    始足語焉，至於所犯該條例以外之罪，其被告以外之人所為
    之陳述，自仍應依刑事訴訟法相關規定，定其得否為證據，
    有最高法院103年度台上字第2915號判決意旨參照。查本案
    言詞辯論終結前，檢察官及被告均未就本判決所引用之各該
    被告以外之人於審判外之陳述及所調查之證據主張有刑事訴
    訟法第159條第1項不得為證據之情形（見本院卷第64至72、
    90至101頁），本院審酌該證據作成時並無違法及證明力明
    顯過低之瑕疵等情況，認為適當，應有證據能力。
三、至於本案據以認定被告犯罪所引其餘非屬供述證據部分，既
    不適用傳聞法則，亦非公務員違背法定程序所取得，依刑事
    訴訟法第158條之4反面解釋，同具證據能力。　　
貳、得心證之理由
一、訊據被告對於上開犯罪事實均坦承不諱（見偵11221卷第101
    至102、191至192頁、原審卷第50、72、92、190、222頁、
    本院卷第62、101至102頁），核與證人即同案被告李翊弘、
    李昆銘、證人即告訴人甲○○證述相符（李翊弘：偵12349卷
    第71至72、138至140、241至242頁、原審卷第190頁；李昆
    銘：原審卷第190頁；甲○○：偵11221卷第46、58頁），並有
    臺北市政府警察局文山第一分局搜索扣押筆錄、扣押物品目
    錄表、臺北市政府警察局文山第一分局木柵派出所受理刑事
    案件報案三聯單、受理各類案件紀錄表、內政部警政署反詐
    騙案件紀錄表、監視器畫面翻拍照片（照片「說明」欄均將
    被告姓氏誤載為「『黃』嫌」、「『黃』文進」）及扣案被告於
    案發當時所穿著外套與帽子之照片、李昆銘經扣案手機內對
    話截圖翻拍照片（有與被告所述「兩個狗狗圖案」相同之對
    話）、李昆銘經扣案手機SKYPE通聯紀錄及手機鑑識內容擷
    錄（其中SKYPE通聯有與被告通聯之紀錄）等在卷可稽（見
    偵11221卷第31至37、51至55、63至85頁、偵13916卷第13頁
    、偵5903卷第271至328頁），均可佐被告前開出於任意性之
    自白與事實相符，得採為認定事實之證據。　　
二、按共同實施犯罪行為之人，在合同意思範圍以內，各自分擔
    犯罪行為之一部，相互利用他人之行為，以達其犯罪之目的
    者，即應對於全部所發生之結果，共同負責。另按共同正犯
    之行為人已形成一個犯罪共同體，彼此相互利用，並以其行
    為互為補充，以完成共同之犯罪目的。故其所實行之行為，
    非僅就自己實行之行為負其責任，並在犯意聯絡之範圍內，
    對於他共同正犯所實行之行為，亦應共同負責，此即所謂「
    一部行為全部責任」之法理；又刑法之「相續共同正犯」，
    就基於凡屬共同正犯對於共同犯意範圍內之行為均應負責，
    而共同犯意不以在實行犯罪行為前成立者為限，若了解最初
    行為者之意思，而於其實行犯罪之中途發生共同犯意而參與
    實行者，亦足成立；故對於發生共同犯意以前其他共同正犯
    所為之行為，苟有就既成之條件加以利用而繼續共同實行犯
    罪之意思，則該行為即在共同意思範圍以內，應共同負責，
    最高法院100年度台上字第5925號、98年度台上字第7972號
    判決分別同此見解。又以目前遭破獲之電話詐騙集團之運作
    模式，係先以詐騙集團收集人頭通訊門號或預付卡之門號及
    金融機構帳戶，以供該集團彼此通聯、對被害人施以詐術、
    接受被害人匯入受騙款項及將贓款為多層次轉帳之使用，並
    避免遭檢警調機關追蹤查緝，再由該集團成員以虛偽之情節
    詐騙被害人，於被害人因誤信受騙而將款項匯入指定帳戶或
    交付後，除繼續承襲先前詐騙情節，或繼續以延伸之虛偽事
    實詐騙該被害人，使該被害人能繼續匯入、交付更多款項外
    ，並為避免被害人發覺受騙報警，多於確認被害人已依指示
    匯款或提領現金後，即迅速指派集團成員以臨櫃提款或自動
    櫃員機領款等方式將詐得贓款即刻提領殆盡，或儘速前往向
    被害人取款；此外，為避免因於收集人頭帳戶或於臨櫃提領
    詐得贓款，或親往收取款項時，遭檢警調查獲該集團，多係
    由集團底層成員出面從事該等高風險之臨櫃提款、收取款項
    （即「車手」）、把風之工作，其餘成員則負責管理帳務或
    擔任居間聯絡之後勤人員。是依上開電話詐欺集團之運作模
    式，參照前述刑法共同正犯之規範架構，雖無證據證明被告
    直接以電話詐欺告訴人，而被告就告訴人遭詐騙部分係負責
    收款之車手工作，然其擔任車手向告訴人收取詐得款項之行
    為實屬該詐騙集團犯罪計畫不可或缺之重要環節。而共同正
    犯，在合同之意思內各自分擔犯罪行為之一部，相互利用他
    人之行為，以達其犯罪之目的者，即應對全部所發生之結果
    ，共同負責，是被告明知前開情節，猶擔任車手提領款項之
    角色，與該集團之其他成員間彼此分工，足認其係在合同意
    思範圍內，各自分擔犯罪行為之一部，並相互利用他人之行
    為，以達遂行犯罪之目的，且其成員已達3人以上，被告自
    應就其所參與前述詐欺集團成員對告訴人詐欺取財犯行所生
    之全部犯罪結果共同負責。
三、又被告對於參與犯罪組織乙節之犯行，亦坦承不諱，本件雖
    無證據證明該詐欺集團有何具體名稱、固定處所等，惟依被
    告供述：是於110年4月14日經「王佰萬」、「兩個狗狗圖案
    」介紹工作給我而認識「來 玩 呀～」，我們有透過微信約
    見面，在板橋亞東醫院見過「王佰萬」、「兩個狗狗圖案」
    ，後來他們說收錢會派「來 玩 呀～」來收錢，就是李翊弘
    。4月17日當天，我去跟告訴人收包裹，有跟告訴人說我是
    張官員，後來我坐計程車到板橋換另外1台計程車，才到新
    莊中華路1段鼎雲茶館將包裹交給上手，是上手跟我說要到
    板橋換車，這次我拿到5,000元；我與他們聯絡方式都用微
    信，（問：為何警方查看你手機未發現當天你與上手對話內
    容？）因為上手、「王佰萬」叫我刪除了等情（見偵11221
    卷第101至102、109至110、159至161、191至192、14至16頁
    ），核與證人即同案被告陳姵晴以證人身分具結後所為有關
    依李昆銘指示向被害人謝素貞拿取提款卡並領款後交給李翊
    弘等分工之陳述大致相符（見偵11221卷第227至228頁），
    以及前開告訴人所提出之報案資料及相關監視器畫面翻拍照
    片、李昆銘手機之通聯情形等資料，可認該集團乃分由各該
    人擔負一定之工作內容，除前述邀約被告加入之暱稱之「王
    佰萬」、「兩個狗狗圖案」之人、及負責聯絡並向被告收取
    款項之李翊弘、再輾轉自李翊弘處取得詐欺所得款項之李昆
    銘以外，於集團成員實施詐術而使告訴人遭詐騙依指示交付
    現金之其他集團成員，層層指揮，組織縝密，分工精細，自
    須投入相當之成本、時間，顯非為立即實施犯罪而隨意組成
    者，而已為有結構性之組織。又被告所參與本案詐欺集團，
    其中李翊弘、李昆銘亦有另犯加重詐欺取財犯行而經臺灣臺
    北地方檢察署檢察官偵查後追加起訴，而經原審合併審理及
    判決（即陳姵晴前述被害人謝素貞遭詐騙部分），可知其參
    與本件詐欺集團犯罪組織期間除被告負責取款之本案犯行以
    外確有其他被害人遭詐騙，是以被告參與本案詐欺集團之時
    間、集團成員之分工、遂行詐欺犯行之獲利情形，堪認本案
    詐欺集團係以實施詐術為手段，具有持續性、牟利性之結構
    性組織，核與上開所定犯罪組織之定義相符。被告參與該集
    團並負責其中向告訴人拿取詐欺所得款項之工作，確實該當
    參與犯罪組織之構成要件。
四、次按洗錢犯罪本質係在於影響合法資本市場並阻撓偵查，不
    因為自己或為他人洗錢而有差異，且洗錢之行為包含處置（
    即將犯罪所得直接予以處理）、多層化（即為使偵查機關難
    以追查金流狀況，以迂迴層轉、化整為零之多層化包裝方式
    ，掩飾或隱匿特定犯罪所得）及整合（即收受、持有或使用
    他人犯罪所得，使該犯罪所得披上合法之外衣，回歸正常金
    融體系）等各階段行為，其模式不祗一端，為澈底打擊洗錢
    犯罪，新修正之洗錢防制法乃依照國際防制洗錢金融行動工
    作組織（Financial Action Task Force，下稱FATF）40項
    建議之第3項建議，並參採聯合國禁止非法販運麻醉藥品和
    精神藥物公約及聯合國打擊跨國有組織犯罪公約之洗錢行為
    定義，將洗錢行為之處置、多層化及整合等各階段，全部納
    為洗錢行為，而於第2條規定：「本法所稱洗錢，指下列行
    為：一、意圖掩飾或隱匿特定犯罪所得來源，或使他人逃避
    刑事追訴，而移轉或變更特定犯罪所得。二、掩飾或隱匿特
    定犯罪所得之本質、來源、去向、所在、所有權、處分權或
    其他權益者。三、收受、持有或使用他人之特定犯罪所得。
    」以求與國際規範接軌，澈底打擊洗錢犯罪。並參考FATF建
    議，就其中採取門檻式規範者，明定為最輕本刑為6個月以
    上有期徒刑之罪，將「重大犯罪」之用語，修正為「特定犯
    罪」；另增列未為最輕本刑為6個月以上有期徒刑之罪所涵
    括之違反商標法等罪，且刪除有關犯罪所得金額須在5百萬
    元以上者，始得列入前置犯罪之限制規定，以提高洗錢犯罪
    追訴之可能性。從而修正後第14條第1項所規範之一般洗錢
    罪，必須有第3條規定之前置特定犯罪作為聯結，始能成立
    。例如詐欺集團向被害人施用詐術後，為隱匿其詐欺所得財
    物之去向，而令被害人將其款項轉入該集團所持有、使用之
    人頭帳戶，並由該集團所屬之車手前往提領詐欺所得款項，
    檢察官如能證明該帳戶內之資金係本案詐欺之特定犯罪所得
    ，即已該當於新法第14條第1項之一般洗錢罪；至若無法將
    人頭帳戶內可疑資金與本案詐欺犯罪聯結，而不該當第2條
    洗錢行為之要件，當無從依第14條第1項之一般洗錢罪論處
    ，僅能論以第15條第1項之特殊洗錢罪。至於往昔實務認為
    ，行為人對犯特定犯罪所得之財物或利益作直接使用或消費
    之處分行為，或僅將自己犯罪所得財物交予其他共同正犯，
    祗屬犯罪後處分贓物之行為，非本條例所規範之洗錢行為，
    惟依現行洗錢防制法之規定，倘行為人意圖掩飾或隱匿特定
    犯罪所得來源，而將特定犯罪所得直接消費處分，甚或交予
    其他共同正犯，或由共同正犯以虛假交易外觀掩飾不法金流
    移動，即難認單純犯罪後處分贓物之行為，應仍構成第2條
    第1或2款之洗錢行為。申言之，洗錢之定義，在洗錢防制法
    修正施行後，與修正前規定未盡相同，因此是否為洗錢行為
    ，自應就犯罪全部過程加以觀察，以行為人主觀上具有掩飾
    或隱匿其特定犯罪所得或變得之財產或財產上利益，與該特
    定犯罪之關聯性，使其來源形式上合法化，或使他人逃避刑
    事追訴、處罰之犯罪意思，客觀上有掩飾或隱匿特定犯罪所
    得之財物或財產上利益之具體作為者，即屬相當（最高法院
    108年度台上字第3585、2299號、109年度台上字第1641、94
    7號判決意旨參照）。本件被告及所屬詐欺集團犯罪組織所
    犯係該當刑法第339條之4第1項之加重詐欺取財罪，該條項
    為法定刑1年以上7年以下有期徒刑之罪，屬洗錢防制法第3
    條第1款所規定之特定犯罪，而該詐欺集團成員，係遣人去
    電告訴人施以詐術，令其陷於錯誤後，依照集團之指示交付
    現金，集團再遣「車手」即被告前往收取，再轉交李翊弘以
    層轉上手，此等藉由多人層轉上手之分工方式的目的即係為
    製造金流的斷點，使檢警機關無從查得被害人遭詐騙款項之
    去向而掩飾其犯罪所得之本質與去向，而兼有洗錢防制法第
    2條第2款之洗錢行為，自應論以同法第14條第1項之一般洗
    錢罪。
五、綜上所述，本件事證明確，被告上開犯行，洵堪認定，應依
    法論科。
參、論罪科刑及撤銷改判之說明：
一、論罪：
　㈠核被告所為係犯組織犯罪防制條例第3條第1項後段之參與犯
    罪組織罪、刑法第339條之4第1項第1款、第2款之3人以上共
    同冒用公務員名義詐欺取財罪、洗錢防制法第14條第1項之
    一般洗錢罪。　
　㈡公訴意旨雖漏未就被告將取得之詐欺所得款項交與李翊弘以
    層轉上手而掩飾其犯罪所得之本質與去向部分論及洗錢防制
    法第14條第1項之一般洗錢罪，然此部分犯罪事實與檢察官
    起訴、經本院認定有罪部分有想像競合犯之裁判上一罪關係
    ，為起訴效力所及，且經本院告知被告此部分罪名使其一併
    辯論（見本院卷第89頁），而無礙於其防禦權之行使。
　㈢被告與李翊弘、李昆銘、暱稱「王佰萬」、「兩個狗狗圖案
    」之人及所屬詐欺集團其他成員就上開所犯加重詐欺取財及
    洗錢犯行，有犯意聯絡及行為分擔，為共同正犯。　　
　㈣被告以一參與詐欺犯罪組織，並分工加重詐欺行為，同時觸
    犯參與犯罪組織罪、加重詐欺取財罪及一般洗錢罪，雖其參
    與犯罪組織之時、地與加重詐欺取財、洗錢之時、地，在自
    然意義上非完全一致，然二者仍有部分合致，且犯罪目的單
    一，依一般社會通念，認應評價為一罪方符合刑罰公平原則
    ，為想像競合犯，應一刑法第55條從一重論以加重詐欺取財
    罪。
　㈤刑法第59條規定之適用：
　　按刑事審判旨在實現刑罰權之分配的正義，故法院對有罪被
    告之科刑，應符合罪刑相當之原則，使輕重得宜，罰當其罪
    ，以契合社會之法律感情，故刑法第57條明定科刑時應審酌
    一切情狀，尤應注意該條所列10款事項以為科刑輕重之標準
    ，並於同法第59條賦予法院以裁量權，如認犯罪之情狀可憫
    恕，認科以最低度刑仍嫌過重者，得酌量減輕其刑，俾使法
    院就個案之量刑，能斟酌至當。是該條所謂犯罪之情狀，乃
    泛指與犯罪相關之各種情狀，自亦包含同法第57條所定10款
    量刑斟酌之事項，亦即該2法條所稱之情狀，並非有截然不
    同之領域。94年2月2日修正公布，95年7月1日施行之刑法第
    59條修正立法理由稱：「本條所謂『犯罪之情狀可憫恕』，自
    係指裁判者審酌第57條各款所列事項以及其他一切與犯罪有
    關之情狀之結果」等語，亦同此旨趣。本件被告所犯刑法第
    339條之4第1項之加重詐欺取財罪，其法定刑為1年以上7年
    以下有期徒刑，然犯加重詐欺取財罪者，其原因動機不一，
    犯罪情節、涉案程度未必盡同，所造成之社會危害自屬有異
    ，法律科處此類犯罪，所設之法定最低本刑卻同為「1年以
    上有期徒刑」，不可謂不重，於此情形，自非不可依客觀之
    犯行與主觀之惡性加以考量其情狀，是否有可憫恕之處，適
    用刑法第59條之規定酌量減輕其刑，期使個案裁判之量刑，
    能斟酌至當，符合罪刑相當原則及比例、平等原則。經查，
    被告參與詐欺集團擔任取款車手而犯加重詐欺取財罪，固應
    非難，惟被告自108年4月14日參與本案詐欺集團直至108年5
    月7日為警拘提到案，期間非長，且僅因本案犯行經檢察官
    偵查起訴，有本院被告前案紀錄表可憑（見本院卷第83至84
    頁），可見其參與之情節尚屬輕微，又所擔任為出面提領款
    項之「車手」工作，最易遭警查緝，較諸隱身幕後指揮規劃
    或機房等核心人員，被告實為犯罪分工中較為低階、受支配
    之角色；且被告於本案為警查獲後之偵查、原審及本院審理
    中均坦認犯行，並於原審第一次準備程序時即與告訴人達成
    調解，暨已履行條件賠償告訴人7萬元，而獲告訴人之諒解
    （見原審審訴卷第105頁、原審卷第189頁），並有調解紀錄
    表可參（見原審審訴卷第99頁），其所賠償告訴人之數額已
    高於因此次犯行所獲報酬甚多，堪認其已盡力填補損害，而
    相較同案一併經起訴之李翊弘、李昆銘則係在數次開庭後始
    與告訴人達成調解並為認罪之陳述，被告之犯罪後態度尚稱
    良好；又依被告供述，其要扶養父母親，當時沒有工作，母
    親是工廠作業員，父親已經退休，因為有糖尿病，又患風窩
    性組織炎，開刀很多次，在該時段前後住院大約半年時間；
    而本件案發後，已經有正當、固定工作，原有2份工作在做
    ，後來因為疫情關係，現在另外在臺灣湯淺電池股份有限公
    司工作等情（見本院卷第63至64頁），亦有所提出醫療財團
    法人徐元智先生醫藥基金會亞東紀念醫院108年6月11日楊嘉
    詳診斷證明書、在職證明書2份可參（見原審卷第117、121
    頁、本院卷第105頁），是其所稱因一時迫於經濟壓力而犯
    罪，尚非無據，應非惡性重大之徒。本院審酌上開各情，暨
    被告於本案犯行之前曾犯他罪，並於109年12月16日經判處
    有期徒刑5月確定，以致被告雖有前述一時失慮而犯罪，且
    於犯罪後自我反省、積極彌補損害之情，仍無法獲得緩刑之
    寬免以勵自新，而與前述同案被告李翊弘、李昆銘所犯罪數
    、情節均較為嚴重、犯罪後態度亦有差別，而可獲得緩刑宣
    告之情，本院認如依刑法第339條之4第1項第1款、第2款對
    被告科以最低度刑而使其入監執行，尚有情輕法重之憾，爰
    依刑法第59條規定酌減其刑，以予自新之機會。　　
　㈥被告就參與犯罪組織、洗錢犯行於本院審理中均自白犯罪，
    在原審及偵查中就檢察官、原審所訊問之全部犯罪事實亦均
    為坦認在卷，惟檢察官並未細就各個罪名逐一訊問是否承認
    ，原審則漏未認定一般洗錢部分，然由被告之供述應認其亦
    就此部分犯行已為自白，此部分因從一重而論以加重詐欺取
    財罪，未另依組織犯罪防制條例第8條第1項後段、洗錢防制
    法第16條第2項減輕其刑，然均作為刑法第57條量刑審酌之
    事由，亦附此說明。
二、撤銷改判之說明：
  ㈠原審就被告所犯上開加重詐欺取財等犯行，予以論罪科刑，
    固非無見，惟：　　
　⒈被告將取得之詐欺所得款項交與李翊弘以層轉上手而掩飾其
    犯罪所得之本質與去向部分應論以洗錢防制法第14條第1項
    之一般洗錢罪，原審漏未認定及此，尚有未當。
　⒉被告因一時失慮而犯本罪，且於犯罪後自我反省、積極彌補
    損害，認如依刑法第339條之4第1項第1款、第2款對被告科
    以最低度刑而使其入監執行，尚有情輕法重之憾，應有刑法
    第59條規定之適用，業如前詳述，原審未適用上開規定減刑
    予以自新之機會，容有未恰。
　⒊扣案被告於犯案時所穿著之外套、配戴之帽子、斜背包等物
    ，核屬被告平日穿著蔽體之物，與本案犯罪並無直接關連，
    非供犯罪所用之物；另扣案之IPHONE廠牌手機（門號000000
    0000，含SIM卡1張），尚無證據證明與被告本案犯行有關，
    均無庸宣告沒收，原審就此部分予以宣告沒收，且未說明所
    憑，亦有不當。　
　㈡被告上訴請求依刑法第59條規定酌減其刑，為有理由；至其
    請求給予易科罰金之機會乙節（見本院卷第37頁），本案被
    告所犯刑法第339條之4法定最重本刑為7年以下有期徒刑之
    罪，不符刑法第41條第1項得易科罰金之規定，惟可依同條
    第3項易服社會勞動，是被告上訴並請求諭知易科罰金之折
    算標準，即無理由。且原判決另有前開可議之處，自應由本
    院就原判決關於被告部分及其沒收部分均予撤銷改判。
三、爰以行為人之責任為基礎，審酌被告正值青壯，顯具備相當
    之謀生能力，因父親生病住院，為圖迅速取得財物以解燃眉
    之急，未思循正當途徑獲取財物，參與詐欺集團犯罪組織，
    其自108年4月14日起參與本件詐欺集團犯罪組織直至108年5
    月7日為警查獲時止（參偵11221卷第11至20頁調查筆錄），
    所參與期間尚非甚長久，負責取款之參與犯罪情節，尚非居
    於集團組織之核心、主導地位，惟其所為致告訴人蒙受財產
    損失，助長詐欺犯罪之猖獗，危害社會治安，且利用層層轉
    交現金之方式製造金流斷點，實足增加犯罪查緝之困難，及
    告訴人於本案遭詐騙之數額，然於偵查、原審及本院審理中
    坦承本案所涉加重詐欺取財、洗錢、參與犯罪組織等犯行之
    犯罪事實之犯罪後態度，及已經與告訴人達成調解，並履行
    完畢，而獲告訴人諒解，如前所述，暨被告自陳大學肄業之
    智識程度、現任職臺灣湯淺電池股份有限公司，須扶養父母
    親之家庭生活、經濟狀況（見原審卷第223頁、本院卷第63
    至64頁）等一切情狀，量處如主文第2項所示之刑。
四、按「發起、主持、操縱或指揮犯罪組織者，處3年以上10年
    以下有期徒刑，得併科新臺幣1億元以下罰金；參與者，處 
    6月以上5年以下有期徒刑，得併科新臺幣1千萬元以下罰金
    。但參與情節輕微者，得減輕或免除其刑。」、「犯第1項
    之罪者，應於刑之執行前，令入勞動場所，強制工作，其期
    間為3年。」雖為組織犯罪防制條例第3條第1項、第3項所明
    文。然上開條例第3條第3項宣告刑前強制工作部分，並未依
    個案情節，區分行為人是否具有反社會的危險性及受教化矯
    治的必要性，一律宣付刑前強制工作3年。然則，衡諸該條
    例所規定之強制工作，性質上原係對於有犯罪習慣，或因遊
    蕩、懶惰成習而犯罪者，所為之處置，修正後該條例既已排
    除常習性要件，從而，本於法律合憲性解釋原則，依司法院
    釋字第471號關於行為人有無預防矯治其社會危險性之必要
    ，及比例原則等與解釋意旨不相衝突之解釋方法，為目的性
    限縮，對犯該條例第3條第1項之參與犯罪組織罪者，視其行
    為之嚴重性、表現之危險性、對於未來行為之期待性，以及
    所採措施與預防矯治目的所需程度，於有預防矯治其社會危
    險性之必要，且符合比例原則之範圍內，由法院依該條例第
    3條第3項規定，一併宣告刑前強制工作，有最高法院刑事大
    法庭108年度台上大字第2306號裁定意旨可參。本院審酌被
    告係本案詐欺集團低階成員，獲利不多，又非直接對被害人
    施用詐術，相較於詐欺集團之運作模式，行為之嚴重性與社
    會危險性較低，且犯後坦承犯行，積極彌補告訴人所受損失
    ，尚具悔意，且於本案犯行後已有固定工作，堪信對其施以
    一般預防之刑罰即足達到制裁及教化之目的，並已充分評價
    及處罰其等應負之罪責，倘再予以宣告強制工作，實有悖於
    比例原則，爰不依組織犯罪防制條例第3條第3項規定宣告強
    制工作。
五、沒收
  ㈠按犯罪所得，屬於犯罪行為人者，沒收之，刑法第38條之1第
    1 項前段定有明文。任何人都不得保有犯罪所得，為基本法
    律原則，犯罪所得之沒收或追徵，在於剝奪犯罪行為人之實
    際犯罪所得（原物或其替代價值利益），使其不能坐享犯罪
    之成果，以杜絕犯罪誘因，可謂對抗、防止經濟、貪瀆犯罪
    之重要刑事措施，性質上屬類似不當得利之衡平措施，著重
    所受利得之剝奪。然苟無犯罪所得，自不生利得剝奪之問題
    ，固不待言，至2人以上共同犯罪，關於犯罪所得之沒收或
    追徵，倘個別成員並無犯罪所得，且與其他成員對於所得亦
    無事實上之共同處分權時，同無利得可資剝奪，特別在集團
    性或重大經濟、貪污犯罪，不法利得龐大，一概採取絕對連
    帶沒收或追徵，對未受利得之共同正犯顯失公平。有關共同
    正犯犯罪所得之沒收或追徵，最高法院向採之共犯連帶說，
    業於104年8月11日之104年度第13次刑事庭會議決議不再援
    用，並改採沒收或追徵應就各人所分得者為之等見解。倘若
    共同正犯各成員內部間，對於不法利得分配明確時，自應依
    各人實際分配所得沒收；至共同正犯各成員對於不法利得享
    有共同處分權限時，則應負共同沒收之責。次按宣告前2條
    （第38條、第38條之1）之沒收或追徵，有過苛之虞、欠缺
    刑法上之重要性、犯罪所得價值低微，或為維持受宣告人生
    活條件之必要者，得不宣告或酌減之，同法第38條之2第2項
    亦有明文。被告就本案所詐得之款項，業已全數交予李翊弘
    ，僅分得5,000元報酬（見偵11221卷第15頁），而為其因此
    犯行所獲犯罪所得，原應依刑法第38條之1第1項前段、第3
    項之規定沒收、追徵，然被告已經與告訴人成立調解，且已
    履行完畢並賠償7萬元，為告訴人陳述在卷（見原審卷第189
    頁），因刑法、刑法施行法相關沒收條文於104年12月30日
    、105年6月22日修正公布，並於105年7月1日生效，將沒收
    定為「刑罰」及「保安處分」以外之法律效果，而實際上，
    沒收仍有懲罰之效果，屬於干預財產權之處分，應遵守比例
    原則及過度禁止原則，是於刑法第38條之2第2項規定沒收有
    過苛之虞、欠缺刑法上之重要性、犯罪所得價值低微，或為
    維持受宣告人生活條件之必要者，得不宣告或酌減之，賦予
    法官在個案情節上，審酌宣告沒收將過於嚴苛而有不合理之
    情形，得不予宣告沒收，以資衡平，被告此部分和解、賠償
    之款項已逾被告所獲得部分，亦如上述，揆之前開說明，本
    院認關於被告所獲得此部分款項，不予宣告沒收。
　㈡參以前引李昆銘手機SKYPE通聯紀錄（偵5903卷第293至294頁
    ），其中與被告聯繫部分之門號為「000000000000」即扣案
    被告所有之IPHONE廠牌手機（門號0000000000，含SIM卡1張
    ），有臺北市政府警察局文山第一分局搜索扣押物品目錄表
    可參（見偵11221卷第37頁），為被告所有供其犯本案所用
    之物，應依刑法第38條第2項規定宣告沒收。至扣案被告犯
    案時所穿著之外套、配戴之帽子、斜背包等物，核屬被告平
    日穿著蔽體之物，與本案犯罪並無直接關連，非供犯罪所用
    之物；另扣案之IPHONE廠牌手機（門號0000000000，含SIM
    卡1張），尚無證據證明與被告本案犯行有關，均不予以宣
    告沒收，附此敘明。
　㈢按洗錢防制法第18條規定「犯第14條之罪，其所移轉、變更
    、掩飾、隱匿、收受、取得、持有、使用之財物或財產上利
    益，沒收之；犯第15條之罪，其所收受、持有、使用之財物
    或財產上利益，亦同（第1項）。以集團性或常習性方式犯
    第14條或第15條之罪，有事實足以證明行為人所得支配之前
    項規定以外之財物或財產上利益，係取自其他違法行為所得
    者，沒收之（第2項）。對於外國政府、機構或國際組織依
    第21條所簽訂之條約或協定或基於互惠原則，請求我國協助
    執行扣押或沒收之案件，如所涉之犯罪行為符合第3條所列
    之罪，不以在我國偵查或審判中者為限（第3項）。」關於
    犯罪行為人犯洗錢防制法第14條之罪，其所掩飾之財物本身
    僅為洗錢之標的，難認係供洗錢所用之物，故洗錢行為之標
    的除非屬於前置犯罪之不法所得，而得於前置犯罪中予以沒
    收者外，既非本案洗錢犯罪之工具及產物，亦非洗錢犯罪所
    得，尤非違禁物，尚無從依刑法沒收規定予以宣告沒收，自
    應依上開第18條第1項前段規定予以宣告沒收。此規定係採
    義務沒收主義，祇要合於前述規定，法院即應為相關沒收之
    諭知，然該洗錢行為之標的是否限於屬於行為人者始得宣告
    沒收，法無明文，是倘法條並未規定「不問屬於犯罪行為人
    與否均沒收」時，自仍以屬於被告所有者為限，始應予沒收
    。本件被告所收取之款項均經被告層轉其他成員以上繳該詐
    欺集團，如前說明，並非被告所有，亦非在其實際掌控中，
    則被告就此部分洗錢之標的本不具所有權及事實上管領權，
    自無庸依前開規定宣告沒收，亦併此說明。　　
據上論斷，應依刑事訴訟法第369條第1項前段、第364條、第299
條第1項前段，判決如主文。
本案經臺灣臺北地方檢察署檢察官林婉儀提起公訴，臺灣高等檢
察署檢察官蔡麗清到庭執行職務。
中　　華　　民　　國　　110 　年　　10　　月　　12　　日
                  刑事第十四庭  審判長法　官  黃斯偉
                                      法　官  郭豫珍
                                      法　官  黎惠萍
以上正本證明與原本無異。
如不服本判決，應於收受送達後20日內向本院提出上訴書狀，其
未敘述上訴之理由者並得於提起上訴後20日內向本院補提理由書
（均須按他造當事人之人數附繕本）「切勿逕送上級法院」。
                                      書記官  楊筑鈞
中　　華　　民　　國　　110 　年　　10　　月　　12　　日
附錄：本案論罪科刑法條全文
組織犯罪防制條例第3條第1項
發起、主持、操縱或指揮犯罪組織者，處三年以上十年以下有期
徒刑，得併科新臺幣一億元以下罰金；參與者，處六月以上五年
以下有期徒刑，得併科新臺幣一千萬元以下罰金。但參與情節輕
微者，得減輕或免除其刑。
中華民國刑法第339條之4第1項
犯第三百三十九條詐欺罪而有下列情形之一者，處一年以上七年
以下有期徒刑，得併科一百萬元以下罰金：
一、冒用政府機關或公務員名義犯之。
二、三人以上共同犯之。
三、以廣播電視、電子通訊、網際網路或其他媒體等傳播工具，
    對公眾散布而犯之。
洗錢防制法第14條第1項
有第二條各款所列洗錢行為者，處七年以下有期徒刑，併科新臺
幣五百萬元以下罰金。